最高法院刑事判決　　　　　　九十六年度台上字第一○九七號
上　訴　人　甲○○
選任辯護人　陳盈潔律師
　　　　　　劉衡慶律師
上列上訴人因傷害致人於死案件，不服台灣高等法院中華民國九
十五年十一月九日第二審更審判決（九十五年度上更(二)字第八一
號，起訴案號：台灣士林地方法院檢察署八十八年度偵字六八四
四號），提起上訴，本院判決如下：
    主  文
上訴駁回。
    理  由
按刑事訴訟法第三百七十七條規定，上訴於第三審法院，非以判
決違背法令為理由，不得為之。是提起第三審上訴，應以原判決
違背法令為理由，係屬法定要件。如果上訴理由狀並未依據卷內
訴訟資料，具體指摘原判決不適用何種法則或如何適用不當，或
所指摘原判決違法情事，顯與法律規定得為第三審上訴理由之違
法情形，不相適合時，均應認其上訴為違背法律上之程式，予以
駁回。本件上訴人甲○○上訴意旨略稱：(一)、上訴人為兒童沈○
○（民國八十四年八月間出生，當時未滿四歲，名字、出生日詳
卷）之長輩（其親屬關係詳卷），受其父母之託，自八十八年三
月十九日起，以每月新台幣一萬五千元之代價，擔任沈○○之保
姆。八十八年六月二十八日，沈○○故意將餵進肚內之飯食嘔吐
於地毯上，致上訴人必須為其清除。同日晚上七時許，甫餵食晚
餐完畢，沈○○又故意尿濕褲子，致上訴人極端不悅，乃命沈○
○在臥室床前罰站。此時，上訴人因懷有四個月身孕，並有自己
之兩個小孩須照顧，沈○○且極為頑皮，時有將嘔吐物含在口中
，並吞回去之詭異習慣，致上訴人心情不悅及情緒失控。嗣沈○
○一面在床邊罰站，一面觀看置於臥室內之電視，此時上訴人坐
於床邊，見沈○○已不再頑皮，乃以雙腳輕踢沈○○之胸部二、
三下，示意其至客廳觀看另一台電視，因沈○○太入神，仍立於
原地，上訴人再以雙腳踢出一次，欲其前往客廳，絕不是要毆打
沈○○，實欠缺傷害之故意，充其量僅應負「過失傷害」責任而
已。況經上訴人再三深思，推敲出最合理之事實為：沈○○因頑
皮，預先將嘔吐物含在口中，嗣於上訴人將之踢倒時，自己不慎
吸入喉管而噎住，致窒息死亡。故上訴人對於死亡之結果，在主
觀上絕無預見，客觀上亦不能預見。其死亡乃沈○○自己製造之
風險，與上訴人之踢人行為，並無因果關係。(二)、假設沈○○「
果真」被其「預先含於口中之嘔吐物」噎死，即可導出兩個結論
，一是上訴人就其「口中含有嘔吐物」之事實，無法預見。二是
沈○○「口含嘔吐物」之危險行為，乃自陷於危險，實無法歸責
於上訴人。故吸入嘔吐物致死部分，應無對上訴人論罪之餘地。
於此情形，本件究係沈○○自陷於危險，預先於口中含有嘔吐物
？抑或遭上訴人踢中胸、腹部，因反胃而吐出嘔吐物？即攸關上
訴人應否對加重結果負責。而沈○○之母嚴○○（名字詳卷）已
經證述「沈○○會將嘔吐物含在嘴巴」；選任辯護人於原審，亦
主張「小孩死亡，是因為他把嘔吐物含在口中」。前揭辯解，原
審未予採信，但未說明不予採納之理由，並逕認沈○○遭上訴人
踢倒後，係因吸入「反胃而吐出來之嘔吐物」致噎死，自屬判決
違背法令。(三)、請求鈞院傳訊目擊證人嚴紹陵（上訴人之夫），
以證明當時上訴人僅踹沈○○之胸部，示意其離開房間，並未踢
到腹部，至於沈○○腹部之傷痕，係三日前遭上訴人所毆傷，且
沈○○遭上訴人踢倒，其後腦著地後不到十秒鐘即昏迷。請另向
台大醫院腸胃科函查沈○○遭上訴人踢倒後，於十秒鐘內是否會
造成反胃嘔吐？請鈞院於調查證據後，為適法之判決，並請依刑
法第五十九條規定酌量減輕其刑後宣告緩刑云云。
惟查：原判決綜合全案卷證資料，本於事實審法院之推理作用，
認定上訴人有其事實欄所載之犯行，因而撤銷第一審判決，改判
論處上訴人傷害兒童之身體，因而致兒童於死罪刑，已詳細說明
其所憑之證據及認定之理由。對於上訴人所為之辯解，併已敘明
：(1)上訴人於八十八年三月十九日受託代為照顧沈○○，惟自同
年四月間起即經常責打沈○○之臉頰、手臂、小腹、陰部及背部
等處成傷，且持鋁製掃把柄抽打沈○○之腳底（全身多處瘀傷、
掐傷，傷害部分未據告訴）。八十八年六月二十八日晚上復因細
故以雙腳重踹沈○○之胸、腹部，使沈○○重跌於地，頭部撞擊
地面，致顱內出血及腹部受傷，沈○○曾自行爬起又倒下，並因
吸入嘔吐物缺氧隨即陷入昏迷，上訴人雖於同晚九時三十分許將
之送醫急救，然已窒息死亡。上訴人雖辯稱：當時係示意沈○○
離開，只踢其胸部，嗣沈○○係因吸入嘔吐物致窒息死亡，與伊
踢傷沈○○無關云云。然而，目擊證人即上訴人之夫嚴紹陵已證
述：「甲○○（即上訴人）帶著沈○○到臥室，並叫沈○○站在
臥室門口附近，沒多久甲○○就坐在床邊用雙腳踢了沈○○胸部
幾次，……最後一腳很用力，將沈○○踢倒，沈○○跌倒後有再
站起來，但站起來後又倒下」、「我太太很生氣，她（指上訴人
）用雙腳踢死者二、三下，最後再用雙腳很用力踢死者，踢的很
重，才發生意外」。上訴人於警詢時及偵審中亦承認：「我非常
生氣，就用腳踢死者的胸部，死者倒地後起來，一會（兒）就昏
倒」、「我用腳踢她，她倒地（時）發生撞擊聲響」、「我是雙
腳踢死者正面胸、腹部」。前揭供述，核與鑑定報告所載「（沈
○○之）胸部、腹部……有瘀血斑」、「腦膜有出血，見於後枕
部五○西西」之傷勢相符，並研判該顱內枕部硬膜外血腫是跌倒
外傷所引起，有法務部法醫研究所之鑑定書附卷可憑。當時上訴
人係坐於床邊，弓起雙腳用力踢向沈○○之胸、腹部，足見其用
力非輕，而沈○○當時未滿四歲，遭此重踹必然倒地受傷，上訴
人有傷害之犯意甚明。所辯僅示意其離開，無傷害之意思，不可
採信。(2)關於沈○○之死因，依鑑定書顯示，其「氣管有食物米
粒」，經解剖鑑定結果：「沈○○係因頭部受傷顱內出血復因吸
入嘔吐物窒息死亡。」嗣經原審法院再先後向法務部法醫研究所
查證，據函覆：「１體表外傷不致死。２顱內出血不致快速死亡
。３吸入嘔吐物窒息為直接快速死亡之原因。」且「１以死者頭
部出血量及部位不會馬上發生昏迷。２失去意識應是缺氧才發生
。３昏迷有嘔吐，可以吸入嘔吐物。」至於引發嘔吐之原因，「
死者沈○○之嘔吐可以是：１腦部受傷。２腹部局部損傷。依本
例研判應是兩者都存在。」經綜合判斷，沈○○遭上訴人踢跌倒
後，因碰撞地面致顱內出血，但顱內出血並非造成快速死亡之原
因，而係因腦、腹部受傷引發嘔吐，復因吸入嘔吐物致缺氧昏迷
而窒息為直接快速死亡之原因。前揭情狀，並與證人嚴紹陵及上
訴人所供：沈○○遭上訴人踢跌倒後，曾站起後又倒下昏迷，旋
於送醫時死亡之情形相符。(3)上訴人擔任沈○○保姆期間，經常
責打沈○○之臉頰、手臂、小腹、陰部、背部等處及曾以鋁製掃
把柄抽打其腳底成傷，已見前述。上訴人且坦承「常會打她（指
沈○○）全身，直到她乖，我才罷手」，足見上訴人習以毆打方
式管教沈○○。本件上訴人以雙腳重踢沈○○之胸、腹部時，其
主觀上雖無殺人或重傷害之犯意，惟沈○○未滿四歲，甫進食晚
餐完畢，倘對其胸、腹部予以重擊，在客觀上能預見會因反胃造
成嘔吐，並因吸入嘔吐物致窒息，則上訴人之傷害行為與被害人
之死亡結果間，即有相當因果關係。因認上訴人確有傷害沈○○
之身體，因而致沈○○於死之犯行，而以上訴人嗣後辯稱沈○○
之死亡，與伊踢倒沈○○之行為無關云云，乃飾卸之詞，不可採
信等情綦詳。上訴意旨對於原判決所為前揭論斷，並未依據卷內
資料，具體指摘有何違背法令情形。且查：(一)、原判決認定，本
件係沈○○遭上訴人踢跌倒後，因腦、腹部受傷引發嘔吐，復因
吸入嘔吐物致缺氧昏迷而窒息為直接快速死亡之原因，已說明其
所憑之依據及認定之理由。上訴意旨，自行臆測：沈○○因頑皮
，預先將嘔吐物含於口中，嗣於上訴人將之踢倒時，自己不慎吸
入喉管而噎住，致窒息死亡，與伊踢倒沈○○之行為無關，且不
能預見云云。係以自己之說詞，而為事實之爭辯，並非適法之第
三審上訴理由。(二)、第三審為法律審，在於審查下級審法院之裁
判有無違背法令，上訴人向本院聲請調查證據及請求本院依刑法
第五十九條規定酌量減輕其刑並宣告緩刑云云，並非以原判決違
背法令執為指摘。至於其餘指摘事項，或為枝節性之問題，或為
單純事實之爭執，均非適法之第三審上訴理由。上訴意旨，徒憑
己見，就原判決已說明事項或屬原審採證認事職權之適法行使，
任意指摘為違法，顯與法律規定得為第三審上訴理由之違法情形
，不相適合。其上訴違背法律上之程式，應予駁回。
據上論結，應依刑事訴訟法第三百九十五條前段，判決如主文。
中　　華　　民　　國　九十六　年　　三　　月　　八　　日
                      最高法院刑事第十庭
                          審判長法官  謝　俊　雄
                                法官  陳　世　雄
                                法官  魏　新　和
                                法官  吳　信　銘
                                法官  徐　文　亮
      本件正本證明與原本無異
                                      書  記  官
中　　華　　民　　國　九十六　年　　三　　月 　十二 　日
                                                     G
